ACORDAO-COMPLETO-2515735

ACÓRDÃO 3238/2022 ATA 21/2022 - SEGUNDA CÂMARA

VISTOS, relatados e discutidos estes autos que cuidam de ato de aposentadoria encaminhado pela Universidade Federal de Goiás;
ACORDAM os Ministros do Tribunal de Contas da União, reunidos em sessão da Segunda Câmara, diante das razões expostas pelo relator, e com fundamento no art. 71, incisos III e IX, da Constituição Federal de 1988; c/c os arts. 1º, inciso V, 39, inciso II, e 45 da Lei 8.443/1992; e ainda com os arts. 260, § 4º, 261, caput e § 1º, e 262, caput e § 2º, do Regimento Interno do TCU, em:
9.1. considerar ilegal a aposentadoria de Neusa Aparecida Martins (XXX.683.991-XX) , negando-lhe o registro ao ato correspondente;
9.2. dispensar o ressarcimento das quantias indevidamente recebidas de boa-fé, nos termos do enunciado 106 da súmula da jurisprudência predominante do TCU;
9.3. determinar à Universidade Federal de Goiás que:
9.3.1. no prazo de 15 (quinze) dias, faça cessar os pagamentos decorrente do ato ora considerado ilegal, sob pena de responsabilidade solidária da autoridade administrativa omissa, até a emissão de novo ato, também no prazo de 15 (quinze) dias, que deverá observar as disposições da EC 70/2012 (paridade no reajuste do benefício) ;
9.3.2. no prazo de 15 (quinze) dias, dê ciência desta deliberação à interessada cujo ato é considerado ilegal, esclarecendo-lhe que o efeito suspensivo proveniente da interposição de recurso não a exime da devolução dos valores percebidos indevidamente após a notificação sobre o presente acórdão, em caso de não provimento do recurso porventura impetrado;
9.3.3. no prazo de 30 (trinta) dias, informe ao TCU as medidas adotadas, sem prejuízo de encaminhar comprovante sobre a data em que a interessada tomou conhecimento do contido no subitem anterior;
9.4. dar ciência deste acórdão à Universidade Federal de Goiás.

APOSENTADORIA. Atos de Aposentadoria da unidade emissora Universidade Federal de Goiás, enviados ao TCU pela unidade de controle interno CONTROLADORIA-GERAL DA UNIÃO para fins de análise e julgamento

Segunda Câmara

Universidade Federal de Goiás.

3. Interessados/Responsáveis:
3.1. Interessado: Neusa Aparecida Martins (XXX.683.991-XX).

13.1. Ministros presentes: Antonio Anastasia (na Presidência) e Aroldo Cedraz (Relator).
13.2. Ministros-Substitutos convocados: Marcos Bemquerer Costa e André Luís de Carvalho.

AROLDO CEDRAZ

Transcrevo o Relatório da Secretaria de Fiscalização de Integridade de Atos e Pagamentos de Pessoal e de Benefícios Sociais - Sefip, peça 5, que obteve anuência de seus dirigentes, peça 6.
Trata-se de ato de aposentadoria, submetido, para fins de registro, à apreciação do Tribunal de Contas da União (TCU) , de acordo com o art. 71, inciso III, da Constituição Federal.  O ato foi cadastrado e disponibilizado ao TCU por intermédio do Sistema e-Pessoal, na forma do art. 2º e 4º da Instrução Normativa TCU 78/2018.
O ato desse processo pertence às seguintes unidades:
Unidade emissora: Universidade Federal de Goiás.
Unidade cadastradora:  Universidade Federal de Goiás.
Subunidade cadastradora: Desenvolvimento de Administração de Pessoal.
EXAME TÉCNICO
Procedimentos aplicados
Os procedimentos para exame, apreciação e registro de atos de pessoal encontram-se estabelecidos na Instrução Normativa TCU 78/2018 e na Resolução TCU 206/2007. Essas normas dispõem que os atos de pessoal disponibilizados por meio do e-Pessoal devem ser submetidos previamente a críticas automatizadas, com base em parâmetros predefinidos.
As críticas das informações cadastradas na etapa de coleta do ato foram elaboradas e validadas levando-se em conta as peculiaridades de cada ato. Os itens verificados nessa etapa são inerentes a dados cadastrais, fundamentos legais, mapa de tempo, ficha financeira, assim como eventuais ocorrências de acumulação. Trata-se de verificações abrangentes, minuciosas e precisas e sem a necessidade de ação humana e, portanto, menos suscetível a falhas. As críticas aplicadas estão discriminadas no sistema, no Menu e-Pessoal, opção "Crítica", que podem ser acessadas mediante concessão de perfil específico a servidores do TCU responsáveis pela análise.
Além das críticas automatizadas, há verificação humana adicional no caso de haver alertas do sistema ou informações não formatadas, como esclarecimentos do gestor ou do controle interno.  
As críticas também consideram os registros do Sistema Integrado de Administração de Recursos Humanos (Siape) . O Siape disponibiliza informações atualizadas sobre as parcelas que integram os proventos, diferentemente, portanto, do e-Pessoal, que informa as parcelas no momento do registro do ato. 
Essa confrontação com o Siape fornece uma visão atual e verdadeira da situação, o que permite descaracterizar irregularidades e inconsistências que, embora constantes do e-Pessoal, já foram corrigidas.
As verificações detectadas no ato encontram-se discriminadas na aba de pendências do ato no sistema e-Pessoal, bem como no espelho do ato contemplado por esta instrução.
Exame das Constatações
Ato: 53014/2019 - Alteração - Interessado: NEUSA APARECIDA MARTINS - CPF: XXX.683.991-XX
Parecer do Controle Interno: considerar o ato Legal.
Por intermédio de análises realizadas por esta Unidade Técnica no presente ato, não se constatou irregularidade que obste a chancela pela legalidade.
Encaminhamento do ato: 
Considerar LEGAL e conceder registro do ato de NEUSA APARECIDA MARTINS.  
CONCLUSÃO
A abrangência e a profundidade das verificações levadas a efeito fundamentam convicção de que o ato 53014/2019 pode ser apreciado pela legalidade, em razão de não terem sido encontradas irregularidades no ato, de acordo com o item Exame das Constatações desta instrução.
PROPOSTA DE ENCAMINHAMENTO
Ante o exposto, com fundamento no art. 71, inciso III, da Constituição Federal, no art. 1º, inciso V, e art. 39, incisos I e II, da Lei 8.443/1992, no art. 260 do Regimento Interno do Tribunal de Contas da União, propõe-se: 
Considerar LEGAL e conceder o registro do ato de NEUSA APARECIDA MARTINS.
Anexo I - Dados do Ato
Ato: 53014/2019 - servidor/instituidor: NEUSA APARECIDA MARTINS - CPF: XXX.683.991-XX 
Cargo:  - Matrícula no órgão 1425020
Atos com o mesmo CPF
	Num. ato
	Tipo
	UJ
	Cargo
	Jornada
	Dt.inicial
	Dt.final
	TC
	Julgamento

	SISAC-10791108-01-2006-000067-8
	ADMISSÃO
		TECNICO DE ENFERMAGEM
		01/09/2003
		Processo 008.334/2009-5
	LEGAL

Ficha Financeira do Instituidor - Mês/Ano: 08/2021  - Órgão: UNIVERSIDADE FEDERAL DE GOIAS - Cód.Siape: 26235
	Código
	Nome da rubrica
	Valor pago (R$) 
	Matr. Siape

	5
	PROVENTO BASICO
	1.102,87
	1425020

	82737
	PER CAPITA - SAUDE SUPLEMENTAR
	193,05
	1425020

	TOTAL
		1.295,92
	
Anexo II 
Quadro resumo de ocorrências
	Núm.ato
	Nome instituidor
	Regime jurídico
	Propostas de mérito
	Inconsistências encontradas
	Qtde incon.

				Controle interno
	Sefip/
TCU
		
	53014/2019
	NEUSA APARECIDA MARTINS
		Legal
	Legal
	-
	-

2.	O Procurador Júlio Marcelo de Oliveira, em parecer discordante da unidade técnica, peça 7, pronunciou-se nos seguintes termos:
Trata-se de ato de aposentadoria em favor de Neusa Aparecida Martins, no cargo de Técnico de Enfermagem dos quadros de pessoal da Universidade Federal de Goiás, com fundamento no art. 40, § 1º, inciso I, da CF/1988, na redação que lhe foi conferida pela EC 41/2003, ou seja, por motivo de invalidez, com proventos calculados pela média das remunerações de contribuição e proporcionais ao tempo de contribuição.
A Secretaria de Fiscalização de Integridade de Atos e Pagamentos de Pessoal e de Benefícios Sociais - Sefip manifestou-se pela legalidade do ato.
A servidora ingressou no serviço público em data anterior à promulgação da EC 41/2003 e aposentou-se por invalidez em 8/1/2013, na vigência da Emenda Constitucional 70/2012, que acrescentou à EC 41/2003 o art. 6º-A e seu parágrafo único, in verbis:
Art. 6º-A. O servidor da União, dos Estados, do Distrito Federal e dos Municípios, incluídas suas autarquias e fundações, que tenha ingressado no serviço público até a data de publicação desta Emenda Constitucional e que tenha se aposentado ou venha a se aposentar por invalidez permanente, com fundamento no inciso I do § 1º do art. 40 da Constituição Federal, tem direito a proventos de aposentadoria calculados com base na remuneração do cargo efetivo em que se der a aposentadoria, na forma da lei, não sendo aplicáveis as disposições constantes dos §§ 3º, 8º e 17 do art. 40 da Constituição Federal.
Parágrafo único. Aplica-se ao valor dos proventos de aposentadorias concedidas com base no caput o disposto no art. 7º desta Emenda Constitucional, observando-se igual critério de revisão às pensões derivadas dos proventos desses servidores.
Assim, a aposentadoria deve observar o critério da paridade, no entanto, os seus valores foram calculados pela média das remunerações de contribuição, conforme se observa do fundamento legal constante do ato e-Pessoal:
APOS-59 - CF/1988, art. 40, § 1º, inciso I (Redação dada pela EC 41/2003) , c/c MP 167/2004 (convertida na Lei 10.887/2004) -proporcional - Aposentadoria por invalidez permanente com proventos proporcionais ao tempo de contribuição ocorrida após 31/12/2003 (média das remunerações) . Vigência de 20/2/2004 em diante.
No caso em apreço, a aposentadoria por invalidez é ilegal, pois não observou a forma de cálculo dos proventos determinada pela EC 70/2012, vigente por ocasião dessa concessão.
O ato foi encaminhado pelo controle interno em 2020, de modo que não houve o decurso do prazo de cinco anos previsto pelo Supremo Tribunal Federal, no âmbito do RE 636.553, para a apreciação de atos de natureza complexa, por parte do Tribunal de Contas da União.
Ante o exposto, o Ministério Público de Contas manifesta-se pela ilegalidade e negativa de registro da aposentadoria em favor de Neusa Aparecida Martins.
	É o Relatório.

não há

Procurador Júlio Marcelo de Oliveira.

APOSENTADORIA POR INVALIDEZ CALCULADA PELA MÉDIA DA CONTRIBUIÇÕES NA VIGÊNCIA DA EMENDA CONSTITUCIONAL 70/2012. ILEGALIDADE. NEGATIVA DE REGISTRO. DETERMINAÇÕES.

APOSENTADORIA (APOS)

Secretaria de Fiscalização de Integridade de Atos e Pagamentos de Pessoal e de Benefícios Sociais (Sefip).

Cuidam os autos de ato de concessão de aposentadoria por invalidez em favor de Neusa Aparecida Martins, no cargo de Técnico de Enfermagem da Universidade Federal de Goiás, com fundamento no art. 40, § 1º, inciso I, da CF/1988, na redação que lhe foi conferida pela EC 41/2003, ou seja, por motivo de invalidez, com proventos calculados pela média das remunerações de contribuição e proporcionais ao tempo de contribuição.
2.	Consigno, inicialmente, que o ato ingressou neste Tribunal há menos de cinco anos, prazo limite estabelecido pelo Supremo Tribunal Federal (STF) no âmbito do RE 636.553/RS (Tema 445 de repercussão geral) e referendado por esta Corte no Acórdão 122/2021-TCU-Plenário (rel. Min. Walton Alencar Rodrigues) , a partir do qual o ato deveria ser objeto de registro tácito.
3.	A Secretaria de Fiscalização de Integridade de Atos e Pagamentos de Pessoal e de Benefícios Sociais - Sefip manifestou-se pela legalidade do ato. 
4.	O Ministério Público junto ao TCU divergiu da proposta por considerar que a o cálculo de seu valor deveria observar o critério da paridade, e não ter sido calculado pela média das remunerações de contribuição, uma vez que a servidora ingressou no serviço público em data anterior à promulgação da EC 41/2003 e aposentou-se por invalidez em 8/1/2013, na vigência da Emenda Constitucional 70/2012, que acrescentou à EC 41/2003 o art. 6º-A e seu parágrafo único, in verbis:
	Art. 6º-A. O servidor da União, dos Estados, do Distrito Federal e dos Municípios, incluídas suas autarquias e fundações, que tenha ingressado no serviço público até a data de publicação desta Emenda Constitucional e que tenha se aposentado ou venha a se aposentar por invalidez permanente, com fundamento no inciso I do § 1º do art. 40 da Constituição Federal, tem direito a proventos de aposentadoria calculados com base na remuneração do cargo efetivo em que se der a aposentadoria, na forma da lei, não sendo aplicáveis as disposições constantes dos §§ 3º, 8º e 17 do art. 40 da Constituição Federal.
	Parágrafo único. Aplica-se ao valor dos proventos de aposentadorias concedidas com base no caput o disposto no art. 7º desta Emenda Constitucional, observando-se igual critério de revisão às pensões derivadas dos proventos desses servidores.
5.	Acolho a proposta do MP/TCU pela declaração da ilegalidade do ato e negativa de seu registro. Incorporo suas análises e conclusões às minhas razões de decidir.
	Ante o exposto, VOTO por que este Tribunal adote a minuta de Acórdão que submeto à apreciação deste Colegiado.
	TCU, Sala das Sessões, em 28 de junho de 2022.
AROLDO CEDRAZ 
Relator